【裁判字號】    99,台上,853
【裁判日期】    990210
【裁判案由】    違反毒品危害防制條例
【裁判全文】
最高法院刑事判決              九十九年度台上字第八五三號
上  訴  人  台灣高等法院檢察署檢察官
上  訴  人
即  被  告  甲○○
選任辯護人  林文淵律師
被      告  乙○○
上列上訴人等因被告等違反毒品危害防制條例案件，不服台灣高
等法院中華民國九十八年十二月十六日第二審判決（九十七年度
上訴字第二０七二號，起訴案號：台灣士林地方法院檢察署九十
五年度偵字第六０八八號），提起上訴，本院判決如下：
    主  文
原判決關於甲○○連續販賣第一級毒品及共同運輸第一級毒品部
分均撤銷，發回台灣高等法院。
其他上訴駁回。
    理  由
壹、撤銷發回部分：
本件原判決認定上訴人即被告甲○○有如其事實欄一之(一)所載意
圖營利，連續販賣第一級毒品海洛因予謝國政、張秋玲等人施用
；及如事實欄二所示夥同乙○○、綽號「阿同」及大陸地區綽號
「阿村」之不詳姓名成年男子，推由乙○○以保險套包裹第一級
毒品海洛因四顆（驗餘淨重一五三點０五公克），再塞入肛門夾
帶之方式，自大陸地區運輸（私運）毒品海洛因入境等情，因而
撤銷第一審科刑之判決，改判仍論處甲○○連續販賣第一級毒品
及共同運輸第一級毒品（依想像競合犯從一重處斷）二罪刑（主
刑均各處無期徒刑），固非無見。
惟查：(一)、起訴為訴訟上之請求，基於不告不理原則，受訴法院
對於被告之行為，應受審判之範圍，除刑事訴訟法第二百六十七
條之情形外，應以起訴書所記載被告之犯罪事實為準。到庭實行
公訴之檢察官以言詞所為之陳述或書面提出之補充理由書，其中
逸出起訴書記載之犯罪事實部分，倘原本係屬於一部起訴效力所
及之他部事實之擴張，應僅止於促使法院之注意，非屬訴訟上之
請求，不生起訴之效力。又基於審判不可分之原則，單一性案件
當亦無所謂犯罪事實之一部減縮可言。故有罪判決之事實如與起
訴事實有不盡一致之情形，即應分別說明其併就未起訴之他部事
實予以論究而為合一審判之理由，或起訴事實之一部不另為諭知
無罪、免訴、不受理判決之旨，否則即有判決理由不備或已受請
求之事項未予判決之違背法令。本件關於甲○○販賣第一級毒品
海洛因部分，檢察官起訴書並未有及販賣予謝國政之事實，僅
於第一審提出補充理由書為說明（見第一卷(三)第二頁），已難認
該部分事實已起訴，原判決未說明何以併就該部分事實為審判之
理由，自屬理由欠備。又起訴書係記載：甲○○自民國九十四（
年）間起至九十五年四月底止，販賣毒品海洛因予張秋玲等情，
原判決僅論究九十五年四月十七日、同月二十二日兩次犯行，置
其餘起訴事實不問，亦有已受請求之事項未予判決之違法。(二)、
司法警察人員對於犯罪嫌疑人應詢所作之供述，以及檢察官、法
官在偵審中針對被告應訊時之陳述，固均應照實錄供，依刑事訴
訟法第四十三條之一第一項、第四十一條第一項或第四十四條第
一項等規定製作詢問、訊問或審判筆錄。惟在詢（訊）問受詢（
訊）問人之過程中，對於陳述人某些非以言語表達之反應，陳述
當時之情緒及精神狀況如何，暨其生理、心理狀態各情，倘單憑
藉由人為記錄之筆錄為觀察，未必皆能翔實呈現，抑且應當如何
在筆錄上進行記錄及以如何之方式加以表示等，亦或有其局限性
，自非靜態性之筆錄所能涵括，因而不免有掛一漏萬或以詞害義
之疑慮。刑事訴訟法第一百條之二、第一百條之一等規定，係刑
事立法者針對司法警察與偵、審機關人員，於詢問犯罪嫌疑人或
訊問被告時課以附加錄音、錄影負擔之規定，究其目的，在於利
用科技方法存其音、存其影，透過音、影錄存詢（訊）問經過之
實際內容，用資擔保詢（訊）問程序踐行之合法與正當，俾建立
筆錄之公信力並彌補人為記錄時有疏漏之缺憾，尤足杜來日之爭
議。此項錄音、錄影證據物，其型態不易改變，具其可靠性，得
以適當之設備，以勘驗之法定調查證據方法，顯示其聲音、影像
，調查供述筆錄中犯罪嫌疑人或被告陳述時之變遷情況，以及參
與詢（訊）問人員與被詢（訊）問人間之互動情形，以之推論其
詢（訊）問程序合法與否，並端詳該等言詞陳述時之精神狀態，
供為被詢（訊）問人為陳述時是否出於任意性之判斷。原判決以
甲○○於警詢及偵查中之自白，作為其參與運輸毒品海洛因之主
要論證。然稽之案內資料，甲○○在審判中已多次爭執其於警詢
及偵查中檢察官訊問時，因藥癮發作或吃藥等因素而有不能任意
供述之情形。則甲○○陳述當時之精神狀況如何，已否足以影響
其任意陳述，即有調查究明並為論述之必要。提出使用該項證據
之檢察官及甲○○之選任辯護人於第一審均分別聲請調查證據，
請求勘驗警詢及偵訊光碟（見第一審卷(一)第五九、六一、八八頁
），乃原審及第一審置而未理，徒以：甲○○於警詢及偵查中已
自白詳盡，各該筆錄之記載翔實、連續等語，憑為認定其於警詢
及偵查中之精神狀態良好，陳述係出於自由意志云云，不惟理由
欠備及採證違法，復有應於審判期日調查之證據未予調查之違背
法令。上訴意旨，執以指摘原判決違法，非無理由，應認關於甲
○○連續販賣第一級毒品及共同運輸第一級毒品部分有撤銷發回
更審之原因。原判決理由欄伍、不另為無罪諭知部分，因與上開
部分有裁判上一罪關係，基於審判不可分原則，應併予發回。
貳、上訴駁回部分：
按刑事訴訟法第三百七十七條規定，上訴於第三審法院，非以判
決違背法令為理由，不得為之。是提起第三審上訴，應以原判決
違背法令為理由，係屬法定要件。如果上訴理由書狀並未依據卷
內訴訟資料，具體指摘原判決不適用何種法則或如何適用不當，
或所指摘原判決違法情事，顯與法律規定得為第三審上訴理由之
違法情形，不相適合時，均應認其上訴為違背法律上之程式，予
以駁回。(一)、甲○○轉讓第一級毒品部分：本件原審審理結果，
認為甲○○無償提供第一級毒品海洛因予姚啟仁施用之犯行明確
，因而撤銷第一審該部分不當之判決（不另為無罪之諭知），變
更檢察官所引起訴法條，改判論處甲○○連續轉讓第一級毒品（
累犯）罪刑，已詳其調查、取捨證據之結果及憑以認定犯罪事
實之心證理由。而證據之取捨、證明力之判斷及事實之認定，係
事實審法院本於確信裁量判斷之職權，此項判斷職權之行使，倘
未違背經驗法則與論理法則，即不能任憑己意指摘為違法，資為
第三審上訴之適法理由。原判決已說明其認定甲○○上揭提供毒
品海洛因予姚啟仁施用，僅該當於轉讓第一級毒品罪之要件，與
起訴書所指之販賣行為尚有不侔之理由綦詳，所為論述俱有卷證
資料可資覆按，並不違背經驗或論理法則。檢察官上訴意旨，就
同一事證仍持陳詞為相左之評價，並未具體指摘原判決有如何之
違背法令，要非適法之第三審上訴理由。又原判決理由係引據證
人姚啟仁於第一審證述：「（九十四年五月到九十五年五月，甲
○○給你幾次海洛因？）蠻多次，約一天一次。」等語資為說明
，與事實欄記載甲○○「一天一次」轉讓毒品海洛因供姚啟仁施
用等情，並無齟齬不合之處，核無甲○○上訴意旨所指認定事實
與判決理由不符之違法。依上所述，檢察官及甲○○此部分之上
訴，均違背法律上之程式，俱應予駁回。(二)、乙○○運輸第一級
毒品部分：本件原判決認定乙○○有如其事實欄第二項所載之運
輸（私運）第一級毒品海洛因之犯行，因而撤銷第一審科刑之判
決，改判依想像競合犯之例從一重仍論處乙○○共同運輸第一級
毒品罪刑（主刑處有期徒刑十二年），係綜核案內全部證據資料
，本於調查所得，已詳述其憑以認定犯罪事實之心證理由，並說
明乙○○於本案經警查獲時，係在其身上扣得用以聯繫之000
00000000門號行動電話一支（含SIM 卡一張），並非0
000000000門號行動電話，第一審誤以為扣案之行動電
話門號為0000000000，併為諭知沒收，為有違誤，應
予撤銷等旨甚詳。檢察官於原審調查證據時，對於扣案之行動電
話門號為00000000000既不爭執，亦未聲請調查證據
，則扣案之行動電話有無裝換其他門號使用，因與本案犯罪無直
接關聯性，即無調查之必要。檢察官上訴執以指摘原審就上揭行
動電話有無換裝過0000000000門號使用乙節未為調查
，有應於審判期日調查之證據未予調查之違法等詞，尚難謂係第
三審合法之上訴理由。檢察官此部分之上訴，與法律規定得為第
三審上訴理由之違法情形，不相適合，應認其上訴為違背法律上
之程式，予以駁回。
據上論結，應依刑事訴訟法第三百九十七條、第四百零一條、第
三百九十五條前段，判決如主文。
中    華    民    國  九十九  年    二    月    十    日
                      最高法院刑事第十三庭
                          審判長法官  賴  忠  星
                                法官  呂  丹  玉
                                法官  吳      燦
                                法官  蔡  名  曜
                                法官  葉  麗  霞
本件正本證明與原本無異
                                      書  記  官
中    華    民    國  九十九  年    二    月  二十三  日
                                                      Ｑ

司法院資訊處製作；財團法人民間司法改革基金會備份。
